【裁判字號】    90,上訴,100
【裁判日期】    891208
【裁判案由】    違反水利法等
【裁判全文】
臺灣高等法院刑事判決                              九十年度上訴字第一號
    上  訴  人  臺灣新竹地方法院檢察署檢察官
    被      告  丙○○
                甲○○
右上訴人因被告違反水利法等案件，不服臺灣新竹地方法院八十九年度訴字第五二號
，中華民國八十九年十二月八日第一審判決（起訴案號：臺灣新竹地方法院檢察署
八十八年度偵字第六○一○號）提起上訴，本院判決如左：
    主  文
上訴駁回。
    理  由
一、公訴意旨略以：緣乙○○（已經另案起訴判決）於民國六十五年間，分別向新竹
    縣政府申請使用坐落於新竹縣竹北市○○段頭前溪河川行水區內，如附圖所示斜
    線區塊１、２、３、４，面積各為七千三百零八平方公尺、一千三百九十四平方
    公尺、三千七百九十五平方公尺、三千零三十四平方公尺之公有河川地，作為種
    植蕃薯之用，但自七十九年起新竹縣政府即未再核淮乙○○使用上開土地，惟其
    仍繼續使用之，嗣後竟將前開土地違規挖掘魚塭供養殖魚類使用，隨即遭新竹縣
    政府於八十六年一月間，以挖除部分魚塭，將水排除之方式，強制拆除在案，惟
    乙○○竟基於為自己不法利益之犯意，於八十六年八月間，以造堤圍築魚塭之方
    式，竊佔前開公有河川行水區內之土地。殆至八十七年間，乙○○乃與被告丙○○、甲○○分別簽訂合夥契約，由被告丙○○、甲○○再行修築、維修後，共同
    經營前開海釣場，詎乙○○因前開圍築魚塭佔用河川行水區事件，而遭台灣新竹
    地方法院於八十八年六月二十三日，以八十八年度訴字第八三號，判處有期徒刑
    八月，於上訴期間中，因欲將前開魚塭拆除，而遭被告丙○○、甲○○反對，乙○○因而向臺灣新竹地方法院檢察署提出告發。被告丙○○、甲○○於八十八年
    八月二十日即知悉上開土地位公有河川地之行水區內，不得圍築魚塭，竟因分別
    投入新台幣（下同）各五、六百萬元之成本，而阻止乙○○將上揭魚塭拆除，而
    仍為基於彼等不法利益之意圖，開放營業繼續供人垂釣，因認被告丙○○、甲○○涉有刑法第三百二十條第二項竊佔罪及違反水利法第九十二條之一第一項後段
    （公訴人誤載為第九十二條第一項後段）之罪嫌等語。
二、按犯罪事實應依證據認定之，無證據不得推定其犯罪事實；又不能證明被告犯罪
    者，應諭知無罪之判決，刑事訴訟法第一百五十四條、第三百零一條第一項分別
    定有明文。
三、公訴人認被告丙○○、甲○○涉有前述竊佔、違反水利法之罪嫌，無非係以告發
    人乙○○之指述，且經公訴人勘驗現場，被告確有經營魚塭，供人垂釣收取代價
    之行為等情，有勘驗筆錄、照片在卷可憑，復有原審法院八十八年度訴字第八三
    號刑事判決書一件、契約書二紙在卷可稽，為其論罪之依據。
四、訊據被告丙○○、甲○○固不否認確曾於右揭時地向乙○○分別承租如附圖所示
    斜線區塊１、２所示之魚塭及如附圖所示斜線區塊３、４所示之魚塭，放養魚類
    ，經營海釣場而供人垂釣之行為，惟堅決否認有何公訴人所指之竊佔及違反水利
    法犯行，被告丙○○辯稱：前揭魚塭非伊所建，剛開始係黃水騰跟伊借錢，將部
    分魚塭交伊經營，後黃水騰過逝後，其家屬才找伊與曾萁國協調，由伊將如附圖
    所示斜線區塊１、２所示之魚塭頂下來經營海釣場，每個月租金三萬元，乙○○
    並未參與經營等語；被告甲○○辯稱：前揭魚塭非伊所建，原係彭敏坤跟曾萁國
    訂約，於八十七年七月間期滿後，始由伊與曾萁國簽約，約定一個月三萬元之租
    金，由我承租如附圖所示斜線區塊３、４所示之魚塭，經營海釣場，曾萁國並未
    參與經營等語。經查：
（一）坐落於新竹縣竹北市○○段頭前溪河川行水區內，國有未編列地號如附圖所示
      斜線區塊１、２、３、４，面積各為七千三百零八平方公尺、一千三百九十四
      平方公尺、三千七百九十五平方公尺、三千零三十四平方公尺之公有河川地上
      所圍築之魚塭，係乙○○於八十六年八月間所圍築等情，業經告發人乙○○迭
      偵查中及原審審理時指述明確，核與被告丙○○、甲○○供稱前揭魚塭係乙○○所圍築，非其等所圍築一節相符，並經檢察官勘驗無訛，有履勘現場筆錄、
      照片等附卷可佐。且乙○○因於前揭河川行水區內，國有未編列地號之公有河
      川土地上圍築魚塭之行為，經檢察官以其涉犯刑法第三百二十條第二項及違反
      水利法第第九十二條之一第一項後段之罪提起公訴，經台灣新竹地方法院於八
      十八年六月二十三日以八十八年度訴字第八三號刑事判決判處有期徒刑八月，
      乙○○不服向本院提起上訴，嗣經本院於八十八年十一月十日以八十八年度上
      訴字第三一三二號刑事判決駁回其上訴，並緩刑三年確定，亦有前揭刑事判決
      書及本院被告全國前案紀錄表在卷可考（見上訴卷廿四頁）。次查，乙○○於
      圍築前揭魚塭後，於八十七年七月二十六日分別與被告丙○○、甲○○等二人
      簽訂合約書，約定其等每月各支付三萬元予乙○○，乙○○則分別將如附圖所
      示斜線區塊１、２所示之魚塭及如附圖所示斜線區塊３、４所示之魚塭交由被
      告丙○○及甲○○經營海釣場之事實，已據被告丙○○、甲○○供明在卷，復
      有合約書二紙在卷可憑，而證人乙○○雖對前揭用以經營海釣場之魚塭，究係
      其出租予被告或係與被告合夥共同經營一事，容有爭執，然對前揭魚塭係由伊
      所圍築完成後，再行交付予被告丙○○、甲○○經營海釣場，及每月各向被告
      丙○○、甲○○收取三萬元等情，則不爭執，是被告上開辯解稱：魚塭係乙○○圍築一節，堪信為真正。
（二）按刑法第三百二十條第二項之竊佔罪，為即成犯，於其竊佔行為完成時，犯罪
      即已成立，以後之繼續佔用，乃狀態之繼續，而非行為之繼續，最高法院六十
      六年台上字第三一一八號判例，著有明文。查被告丙○○、甲○○二人用以經
      營海釣場之魚塭，雖分別位在如附圖所示斜線區塊１、２所示及如附圖所示斜
      線區塊３、４所示之公有河川地上，但前揭土地係乙○○以造堤圍築魚塭方式
      竊佔後，再分別交由被告丙○○、甲○○二人經營海釣場等情，已如前述，是
      其等既係向乙○○收受右開乙○○竊佔之國有未編列地號之公有河川地上之舊
      有魚塭，縱被告其後對舊魚塭有維修及經營海釣場之行為，亦僅係繼受原來竊
      佔之狀態，而非對原國有土地之另一竊佔行為，依前開判例意旨說明，被告被
      告丙○○、甲○○之行為，尚與竊佔罪之構成要件有別。
（三）次按，主管機關為保護水道，應禁止在行水區內圍築魚塭，水利法第七十八條
      第一項第二款前段定有明文。違反上揭規定，並致生公共危險者，應依同法第
      九十二條之一第一項後段論處。據此，應依上開規定處罰者，以在行水區內圍
      築魚塭之人為限，如行為人並非係在行水區內圍築魚塭之人，而係繼受他人已
      經圍築完成之魚塭後，再行加以維修、利用，其既非圍築魚塭之人，自不得以
      水利法第九十二條之一第一項後段之罪相繩。查坐落於新竹縣竹北市○○段頭
      前溪河川行水區內，國有未編列地號如附圖所示斜線區塊１、２、３、４，面
      積各為七千三百零八平方公尺、一千三百九十四平方公尺、三千七百九十五平
      方公尺、三千零三十四平方公尺之公有河川地上所圍築之魚塭，既係乙○○於
      八十六年八月間所圍築等情，業如前述，則被告丙○○、甲○○雖有分別自乙○○手中繼受前揭魚塭，並加以維修而經營海釣場之行為，但前揭魚塭在交付
      被告等之前，既已為乙○○所圍築完成，且被告丙○○、甲○○為繼續經營海
      釣場而對乙○○所圍築完成之舊魚塭為維修之行為，亦非係另一圍築魚塭之行
      為，揆諸上開說明，自難令被告負水利法第九十二條之一第一項後段之罪責。
五、綜上所述，坐落於新竹縣竹北市○○段頭前溪河川行水區內，國有未編列地號分
    別如附圖所示斜線區塊１、２所示及如附圖所示斜線區塊３、４所示之公有河川
    地上，既係乙○○以造堤圍築魚塭方式竊佔後，再分別交由被告丙○○、甲○○
    二人經營海釣場，則被告等非竊佔前揭土地及圍築魚塭之行為人，且渠等對前揭
    魚塭加以維修及經營海釣場之行為，亦非另一竊佔或圍築之行為，自難以刑法第
    三百二十條第二項之竊佔罪及違反水利法第九十二條之一第一項後段之罪相繩，
    此外復查無其他積極之證據，足認被告二人等確有公訴人所指之犯行，揆之前揭
    說明，既不能證明被告犯罪，自應為被告二人無罪之諭知。原審因而諭知被告二
    人無罪之判決，核無不當，檢察官上訴意旨稱：「訴外人乙○○八十七年七月間
    有與被告丙○○、甲○○二人分別簽訂合夥契約，由甲○○、丙○○再行修築、
    維修後，共同經營前開海釣場，詎乙○○因前開圍築漁塭佔用河川行水區土地事
    件，而遭新竹地方法院於八十八年六月二十三日，以八十八年度訴字第八三號，
    判處有期徒刑八月，於上訴期間中，因欲將前開漁塭拆除，而遭丙○○、甲○○
    反對，乙○○因而向本署提出告發。丙○○、甲○○於八十八年八月二十日即知
    悉上開土地位（於）公有河川地之行水區內，不得圍築漁塭，竟因分別投入新台
    幣（同下）各五、六百萬元之成本，而阻止乙○○將上揭漁塭拆除，而仍為基於
    彼等不法利益之意圖，開放營業繼續供人垂釣之事實，業據被告二人坦承在卷，
    尤以被告二人知悉訴外人乙○○竊佔漁塭遭判刑確定之後，乙○○既向其二人以
    表明有拆除漁塭返還土地之真意，則自斯時起，被告二人佔用漁塭不還，顯然係
    屬以自己之意思佔用漁塭，當屬一新的竊佔行為。」而指稱原判決不當。惟查被
    告等未返還經營海釣場之漁塭給告訴人乙○○，只是民事問題，既未擴大乙○○
    原來竊佔範圍，難認乃新的竊佔行為。矧檢察官其餘上訴意旨，已經原審法院就
    公訴人所指被告涉犯罪嫌各點，詳盡調查，並於判決理由內詳加說明查無證據足
    以證明被告等有公訴人所指之犯行，經核並無不當。本件上訴為無理由，應予駁
    回。
六、至於被告二人是否涉嫌收受贓物罪嫌，應交由檢察官另行偵辦。
據上論斷，應依刑事訴訟法第三百六十八條，判決如主文。
本案經檢察官蔡薰慧到庭執行職務。
中    華    民    國     九十     年      二        月      二十七      日
                          臺灣高等法院刑事第八庭
                              審判長法  官  蔡  秀  雄
                                    法  官  楊  炳  禎
                                    法  官  沈  宜  生
右正本證明與原本無異。
如不服本判決應於收受送達後十日內向本院提出上訴書狀，其未敘述上訴之理由者並
得於提起上訴後十日內向本院補提理由書（均須按他造當事人之人數附繕本）。
                                    書記官  詹  麗  珠
中    華    民    國     九十     年      三        月        二        日


司法院資訊處製作；財團法人民間司法改革基金會備份。
